【裁判字號】    98,交抗,2909
【裁判日期】    981215
【裁判案由】    違反道路交通管理處罰條例
【裁判全文】
臺灣高等法院交通事件裁定            98年度交抗字第2909號
抗告人  即
原處分機關  交通部公路總局臺北區監理所蘆洲監理站
法定代理人  乙○○
受 處分 人  甲○○
上列抗告人因違反道路交通管理處罰條例案件，不服臺灣板橋地
方法院，中華民國98年10月26日所為裁定（98年度交聲字第3782
號），提起抗告，本院裁定如下：
    主  文
抗告駁回。
    理  由
一、按汽車駕駛人飲用酒類或其他類似物後，其吐氣所含酒精濃
    度超過每公升0.25毫克以上者，不得駕車；汽車駕駛人，駕
    駛汽車經測試檢定酒精濃度超過規定標準者，處15000元以
    上60000元以下罰鍰，並當場移置保管該汽車及吊扣其駕駛
    執照1年，道路交通安全規則第114條第2款、道路交通管理
    處罰條例第35條第1項第1款分別定有明文。又汽車駕駛人，
    有道路交通管理處罰條例第35條第1項規定之情形者，應接
    受道路交通安全講習，同條例第24條第1項第2款亦有明定。
二、次按道路交通管理處罰條例第68條已於民國94年12月14日修
    正，查其修正過程與修正條文，立法委員認為原條文「汽車
    駕駛人，因違反本條例及道路交通安全規則之規定，受吊扣
    或吊銷駕駛執照處分時，受吊扣或吊銷其持有各級車類之駕
    駛執照」將違法或違規駕駛人所持有各級車類之駕駛執照一
    併吊扣或吊銷，失之過酷，對於人民工作與生活影響過鉅，
    有違比例原則，經與交通部協商後，乃將其中「受吊扣處分
    者，吊扣其持有各級車類之駕駛執照」部分之規定刪除。是
    駕駛人違反道路交通管理處罰條例第35條第1項第1款之規定
    而受吊扣駕駛執照處分時，依修正後同法第68條規定並參照
    其修正意旨，應僅得吊扣違規或違法當時駕駛車類之駕駛執
    照。又酒醉駕車行為均製造法所不容許之風險，以風險製造
    之立場觀之，並不因駕駛車輛種類之不同，而有所差別，但
    從風險實現之觀點而言，酒醉駕駛車類之不同，其對於交通
    安全衍生之實害結果也有所差異，如駕駛人駕駛低一級之車
    類違反本條例之規定時，不論其所造成之實害結果，而一律
    吊扣駕駛人所持有之各類駕照，亦有違反相同事件相同處理
    ，不同事件不同處理之平等原則（本院暨所屬法院97年法律
    座談會刑事類提案第40號討論暨審查意見同此意旨）。是參
    諸上開道路交通管理處罰條例第68條之修正過程與修正理由
    ，行為人有道路交通管理處罰條例第35條第1項第1款所規定
    之違規行為，須吊扣駕駛執照時，應僅能吊扣行為人違法或
    違規當時駕駛車輛所憑之駕駛執照，不得再吊扣行為人所持
    有與駕駛違規車輛無關之其他各級車類駕駛執照。
三、原裁定意旨略以：
  (一)原處分意旨略以：異議人即受處分人甲○○於民國98年10
      月1日22時30分許，騎乘車牌號碼GBD-653號重型機車，行
      經臺北縣三重市○○街165巷52號前時，因有「酒後駕車
      ，酒精濃度測定值為0.58MG/L」之違規行為，經臺北縣政
      府警察局三重分局慈福派出所執勤員警當場掣單舉發，並
      經原處分機關查證違規屬實後，爰依道路交通管理處罰條
      例第35條第1項第1款、第24條第1項第2款（原裁決書漏載
      第24條第1項第2款）等規定，裁處罰鍰新臺幣（下同）45
      000元，並吊扣其駕駛執照12個月，且施以道路交通安全
      講習。
  (二)異議意旨略以：我是騎車載女兒買宵夜，被酒測過量。我
      是從事送貨行業，有3個女兒要扶養，是不是能請不要吊
      扣我的駕照，讓我能正常上班，據此，聲明異議。
  (三)經查：
    1.本件依異議人之聲明異議狀所述，足認異議人僅就原處分
      吊扣駕駛執照12個月部分，聲明異議，本院僅得就此部分
      為判斷；又原裁決書之記載，雖未具體指摘究係吊扣異議
      人何級駕駛執照，但異議人並未領有重型機車駕照，而僅
      領有普通小客車駕駛執照，此有異議人之汽車及機車駕駛
      執照基本資料1份附卷可稽（見原審卷第7頁），則裁決書
      記載「吊扣駕駛執照12個月」容係指吊扣普通小客車之駕
      駛執照12個月，先此敘明。
    2.又本件異議人即受處分人甲○○於98年10月1日下午10時
      30分許，騎乘車牌號碼GBD-653號重型機車，行經臺北縣
      三重市○○街165巷52號前時，因有「酒後駕車，酒精濃
      度測定值為0.58MG/L」之違規行為，經臺北縣政府警察局
      三重分局慈福派出所執勤員警當場掣單舉發，嗣經原處分
      機關依道路交通管理處罰條例第35條第1項第1款、第24條
      第1項第2款之規定，裁處罰鍰45000元，並吊扣其駕駛執
      照12個月，且施以道路交通安全講習等情，有臺北縣政府
      警察局98年10月1日北縣警交大字第C00000000號舉發違反
      道路交通管理事件通知單、交通部公路總局臺北區監理所
      蘆洲監理站98年10月14日北監蘆字第裁46-C00000000號違
      反道路交通管理事件裁決書各1件附卷可參（見原審卷第3
      頁、第9 頁），且為異議人所不爭執，此部分事實俱堪認
      定。
    3.查異議人上開違規行為係發生於98年10月1日，自應適用
      修正後之道路交通管理處罰條例第68條規定；而修正後之
      該條規定，既將「吊扣」等字刪除，是以行為人有前揭道
      路交通管理處罰條例第35條第1項第1款所規定之違規行為
      ，而須吊扣駕駛執照時，自僅能吊扣行為人違規當時駕駛
      該違規車輛所憑之駕駛執照，而不得吊扣該違規行為人所
      持有、與駕駛違規車輛無關之其他各級車類駕駛執照，亦
      即道路交通管理處罰條例第35條第1項第1款規定之「吊扣
      駕駛執照」，係指「吊扣駕駛人酒後違規駕駛時，駕駛該
      違規車輛所憑之駕駛執照」，故已領有輕型機車駕駛執照
      者，酒後違規駕駛輕型機車時，吊扣者即係駕駛者之輕型
      機車駕駛執照，不得吊扣駕駛者領有之其他汽車或重型機
      車駕駛執照；換言之，依修正後之該條規定意旨，駕駛汽
      車違規，僅得吊扣汽車駕照，不得吊扣機車駕照，而駕駛
      機車違規，亦不得吊扣汽車駕照，故原處分機關於作成吊
      扣駕駛執照處分時，應就行為人所應吊扣之駕駛執照種類
      予以限定，始符合依法行政原則。
    4.茲異議人為本件酒後駕車違規行為時，既係騎乘重型機車
      ，依上說明，其依法所受之處分應為限制其騎乘重型機車
      之權利，即吊扣其重型機車駕駛執照，惟因異議人於本件
      違規行為時僅持有普通小客車駕駛執照，並未持有重型機
      車駕駛執照，此有異議人之汽、機車駕照基本資料在卷可
      稽（見原審卷第7頁），是異議人自無重型機車駕駛執照
      可供吊扣，然原處分機關因異議人無重型機車駕駛執照可
      供吊扣，竟逕行吊扣其普通小客車駕駛執照，此舉顯已逾
      越修正後道路交通管理處罰條例第68條之規範意涵及範圍
      ，並剝奪異議人駕駛普通小客車之權利，對異議人之工作
      權造成極大之損害，原處分機關未審酌及此，逕為裁罰，
      即非適法（臺灣高等法院暨所屬法院97年度法律問題座談
      會提案第40號討論意見及研討結果可資參照）。再查，違
      反道路交通管理事件裁決書處罰主文欄，吊扣汽車牌照或
      駕駛執照處分，應記明應受吊扣之汽車牌照或駕駛執照名
      稱、號碼及吊扣期間，違反道路交通管理事件統一裁罰基
      準及處理細則第43條第2項第3款定有明文，而本件裁決書
      於處罰主文欄僅記載「吊扣駕駛執照12個月」等語，並未
      記明應受吊扣之駕駛執照名稱，亦與上開細則之規定不符
      ，併予指明。
    5.至原處分機關雖舉交通部94年9月15日交路字第094005143
      3號函、97年1月24日交路字第0970015997號函等相關函釋
      為據，惟該等函釋內容僅敘明何以取得高一級車類駕駛資
      格時，准其駕駛較低級車類之車輛，並未明言應否吊扣其
      違規車輛以外之駕駛執照，且原處分機關顯漏未審酌上開
      條例第68條規定之修正理由意旨，自難以此作為有利於原
      處分機關之論斷，附此敘明。
    6.綜上所述，道路交通管理處罰條例第68條之規定，既將原
      規定之「吊扣」二字刪除，故受吊扣駕駛執照處分時，不
      再吊扣其持有各級車類之駕駛執照，僅於受吊銷駕駛執照
      處分時，始吊銷其持有各級車類之駕駛執照，已如上述，
      從而，原處分機關就本件異議人因酒後騎乘重型機車之違
      規行為，固得為吊扣異議人所持有之重型機車駕駛執照之
      處分，然異議人既無重型機車駕駛執照可供吊扣，依前揭
      說明，尚非得遽予吊扣其所持有重型機車以外各級包括普
      通小客車之駕駛執照，遑論縱有吊扣汽車牌照或駕駛執照
      處分，主文欄亦應記明應受吊扣之汽車牌照或駕駛執照名
      稱、號碼及吊扣期間，然原處分機關未予詳查，逕以道路
      交通管理處罰條例第35條第1項第1款規定裁處異議人吊扣
      其普通小客車駕駛執照12個月，自有未洽，異議人據此聲
      明異議，指摘原處分不當，為有理由，爰撤銷原處分關於
      吊扣駕駛執照12個月之處分等語。
四、抗告意旨略以：對原裁定撤銷吊扣駕駛執照12個月之原處分
    聲明不服，茲將理由分述如下：
  (一)依照交通部97年1月24日交路字第0970015997號函略以：汽
    車駕駛執照為駕駛汽車之許可憑證，雖應我國車輛分類區○
    於道路交通安全規則第53條規定有各類車種之駕駛執照，惟
    依同規則第61條規定，民眾已具備較低車類駕駛資格後，當
    其取得高一級車類駕駛資格時，基於1人1照，即汽車駕駛執
    照或機車駕駛執照之原則，係應換發較高一級車類之駕駛執
    照准其駕駛較低級車類之車輛。
  (二)又按95年3月1日修正施行前之處罰條例第68條規定，汽車駕
    駛人違反交通管理規定應受吊扣或吊銷駕駛執照處分時，依
    法係應吊扣或吊銷其依前述規則第53條分類所領有之駕駛執
    照外，亦包括同規則第61條所准予駕駛較低級車輛之駕駛資
    格。惟95年3月1日施行處罰條例第68條修正條文規定後，依
    修正條文規定，如駕駛人領有汽車及機車駕駛執照者，其若
    係駕駛汽車違規應受吊扣駕照處分，當以吊扣其所領有憑以
    許可駕駛汽車行駛道路，汽車駕駛執照；若騎乘機車違規應
    受吊扣駕照處分，當吊扣其領有之機車駕駛執照。承上，本
    案受處分人林君係因其未曾考領重型機車駕照，惟已領有有
    效之普通小型車駕駛執照，且其駕駛道路已違反處罰條例第
    22條第l項第4款規定，本違規 (第35條第1項)規定應受吊扣
    駕駛執照處分，既其駕駛執照使用已有違反條例第22條等相
    關條款規定之具體事實在案，其於違規行為時係以其領有但
    違規使用之上開駕駛執照，當為明確，自應以其領有之駕駛
    執照為吊扣處分，即駕駛人領有普通小型車駕駛執照但未領
    有重型機車駕駛執照及酒後駕駛重型機車之違規，係違反處
    罰條例第22條第l項第4款及第35條之規定，依法即應吊扣其
    領有但違規使用之普通小型車駕駛執照。
  (三)另本站主張案內受處分人顯有故意或過失，明知其行為當日
    之時點，已先有飲酒事實之存在，仍仗勢持有普通小客車駕
    駛執照，心存僥倖於酒後騎乘機車並為警攔檢查獲，舉發違
    反道路交通管理處罰條例第35條第1項第1款規定，受處分人
    於案後竟意圖以未考領機車駕照為由，推諉規避公路主管機
    關所裁罰之吊扣行政罰，仍應依前揭法律規定並酌參行政機
    關之法律解釋，予以吊扣所持有之普通小客車駕駛執照1 年
    等語。
五、經查：
(一)受處分人對其甲○○於98年10月1 日22時30分許，騎乘車牌
    號碼GBD-653號重型機車，行經臺北縣三重市○○街165巷52
    號前時，因有「酒後駕車，酒精濃度測定值為0.58MG/L」之
    違規行為，經臺北縣政府警察局三重分局慈福派出所執勤員
    警當場掣單舉發，嗣經原處分機關依道路交通管理處罰條例
    第35條第1項第1款、第24條第1項第2款之規定，裁處罰鍰45
    000 元，並吊扣其駕駛執照12個月，且施以道路交通安全講
    習等情，並不爭執，且有臺北縣政府警察局98年10月1 日北
    縣警交大字第C00000000 號舉發違反道路交通管理事件通知
    單、交通部公路總局臺北區監理所蘆洲監理站98年10月14日
    北監蘆字第裁46-C00000000號違反道路交通管理事件裁決書
    各1件附卷可參（見原審卷第3頁、第9頁），自堪認定。
(二)原處分機關就受處分人騎乘重型機車而有呼氣酒精濃度超過
    規定標準之違規行為，對受處分人處以「吊扣駕駛執照（自
    小客車）12個月」之處分，顯有違反行政法上依法行政原則
    及修正後道路交通管理處罰條例第68條之規定等情，此部分
    業經原審裁定詳敘理由如前。
(三)查道路交通管理處罰條例第68條之修正過程與修正條文，立
    法委員認為原條文「汽車駕駛人，因違反本條例及道路交通
    安全規則之規定，受吊扣或吊銷駕駛執照處分時，受吊扣或
    吊銷其持有各級車類之駕駛執照」將違法或違規駕駛人所持
    有各級車類之駕駛執照一併吊銷或吊扣，失之過酷，對於人
    民工作與生活影響過鉅，有違比例原則，經與交通部協商後
    ，乃將其中「受吊扣處分者，吊扣其持有各級車類之駕駛執
    照」部分之規定刪除。揆諸前揭說明，駕駛人違反道路交通
    管理處罰條例第35條第1項第1款之規定而受吊扣駕駛執照處
    分時，依修正後同法第68條規定並參照其修正意旨，應僅得
    吊扣違規或違法當時所「駕駛車類」之駕駛執照，否則將造
    成同一違規或違法行為，因受處分人所持憑之駕駛執照種類
    不同，即異其處分之結果，而有違相同事件相同處理，不同
    事件不同處理之平等原則。
(四)又抗告意旨另以受處分人顯有故意或過失，明知其已先有飲
    酒事實之存在，仍仗勢持有普通小客車駕駛執照，心存僥倖
    於酒後騎乘機車並為警攔檢查獲，舉發違反道路交通管理處
    罰條例第35條第1項第1款規定，受處分人於案後竟意圖以未
    考領機車駕照為由，推諉規避公路主管機關所裁罰之吊扣行
    政罰，仍應依前揭法律規定予以吊扣所持有之普通小客車駕
    駛執照1年云云。惟本案受處分人是否故意或過失，本無礙
    其違規行為之處罰，況如前所述，受處分人前揭行為，依修
    正後道路交通管理處罰條例第68條規定並參照其修正意旨，
    僅得吊扣違規或違法當時所「駕駛車類」之駕駛執照，並不
    因抗告人所執受處分人之故意或過失，而異其處罰，從而，
    抗告人以此指摘原裁定不當，容有誤解，應屬無據。
(五)另按法官依據法律獨立審判，憲法第80條定有明文。各機關
    依其職掌就有關法規為釋示之行政命令，法官於審判案件時
    ，固可予以引用，但仍應依據法律，表示確信之法律見解，
    並不受其拘束；司法行政機關所發司法行政上之命令，如涉
    及審判上之法律見解，僅供法官參考，法官於審判案件時，
    亦不受其拘束（司法院大法官釋字第216號解釋亦同此意旨
    ）。抗告人為本件裁處時，固參酌交通部97年1月24日交路
    字第0970015997號函釋作為依據，姑不論原處分機關引用函
    示資為本案認定之結論妥當否？惟依上開大法官釋字第216
    號解釋意旨，前開函釋，得供本院參考，但本院不受其拘束
    ，併此敘明。綜上，原審認為受處分人此部分聲明異議為有
    理由，撤銷原處分關於吊扣駕駛執照12個月之處分，經核原
    審裁定認事用法並無不合。抗告人仍執前詞指摘原裁定不當
    ，求為撤銷改判，為無理由，應予駁回。
六、據上論斷，應依道路交通案件處理辦法第26條，刑事訴訟法
    第412條，裁定如主文。
中    華    民    國    98    年    12    月    15    日
                  刑事第八庭  審判長法  官  張傳栗
                                    法  官  蔡光治
                                    法  官  劉嶽承
以上正本證明與原本無異。
不得再抗告。
                                    書記官  何仁崴
中    華    民    國    98    年    12    月    15    日


司法院資訊處製作；財團法人民間司法改革基金會備份。
